臺灣高等法院臺南分院刑事判決
110年度上易字第633號
上  訴  人  臺灣嘉義地方檢察署檢察官
上  訴  人  
即  被  告  薛彤



上列上訴人因被告誹謗等案件，不服臺灣嘉義地方法院110年度
易字第282號中華民國110年10月28日第一審判決（起訴案號：臺
灣嘉義地方檢察署109年度偵字第4207號），提起上訴，本院判
決如下：
    主  文
上訴駁回。
    事  實
一、薛卉彤於民國108年4月1日起至109年3月31日止，將位於嘉
    義市○區○○街00巷00號0樓0之套房出租予甲○○，因不滿甲○○
    於租約到期後仍積欠租金，竟基於公然侮辱，及意圖散布於
    眾而以散布文字誹謗之犯意，於109年4月2日凌晨1時37分許
    ，在嘉義縣○○鄉○○村○○000○000號住處內，以手機連結網際
    網路，在不特定人所得共見共聞之個人臉書網頁上，發表：
    「長達一年多的精神迫害，全樓上樓下住戶奮起抗議…一直
    不停」、「我鄰居們都說你跟馬先生一夥麻/強盜」、「全
    鄰唾棄的惡霸，搶（起訴書誤載為『強』）盜，無賴，連他的
    前妻都逃之夭夭…的渣類」、「約50幾歲，還在四處尋找有
    誰啊？可以被他騷擾怠盡的房東」、「租到澳客，每到繳房
    租費時，就很靠北…耍賴/耍流氓…！收留這澳房客」之言論
    內容，並在該貼文下方張貼甲○○臉書大頭照及個人簡介之截
    圖，公然以此表達對甲○○之輕蔑、不屑之意，足以貶損甲○○
    之人格評價及聲譽，並同時以此具體指摘足以毀損甲○○名譽
    之事。
二、案經甲○○訴由嘉義市政府警察局第二分局報請臺灣嘉義地方
    檢察署檢察官偵查起訴。
    理  由
壹、按被告以外之人於審判外之陳述，雖不符刑事訴訟法第159
    條之1至第159條之4之規定，然經當事人於審判程序同意作
    為證據，法院審酌該言詞陳述或書面陳述作成時之情況，認
    為適當者，亦得為證據。又當事人、代理人或辯護人於法院
    調查證據時，知有第159條第1項不得為證據之情形，而未於
    言詞辯論終結前聲明異議者，視為有前項之同意，刑事訴訟
    法第159條之5定有明文。立法意旨在於傳聞證據未經當事人
    之反對詰問予以核實，原則上先予排除，惟若當事人已放棄
    反對詰問權，於審判程序中表明同意該等傳聞證據可作為證
    據，或於言詞辯論終結前未聲明異議，基於尊重當事人對傳
    聞證據之處分權，及證據資料愈豐富，愈有助於真實發見之
    理念，且強化言詞辯論主義，使訴訟程序得以順暢進行，上
    開傳聞證據亦均具有證據能力。查本案所引用之相關證據資
    料（詳後引證據），其中各項言詞或書面傳聞證據部分，縱
    無刑事訴訟法第159條之1至第159條之4或其他規定之傳聞證
    據例外情形，然業經本院審理時予以提示並告以要旨，且各
    經檢察官、被告甲○○表示意見，當事人已知上述證據乃屬傳
    聞證據，已明示同意作為本案之證據使用（本院卷第495-49
    6頁），而本院審酌上開證據資料製作時之情況，無不當取
    供及證明力明顯過低之瑕疵，認以之作為證據應屬適當，揆
    諸前開規定，應認均有證據能力。
貳、認定犯罪事實所憑之證據及理由：
一、被告固坦承於前揭時、地，以手機連結網際網路，在個人臉
    書網頁上，發表事實欄所載之言論內容，及在貼文下方張貼
    甲○○臉書大頭照及個人簡介截圖之事實不諱，惟矢口否認有
    何公然侮辱、加重誹謗之犯行，辯稱：貼文中完全沒有提到
    甲○○相關年籍資料，且照片有遮臉，只露出眼睛。臉書貼文
    未分享給任何人，個人臉書朋友才20、30個人，與甲○○並無
    共同朋友，未公布於眾。又本件是因甲○○動輒於臉書社團、
    大樓張貼不實文章，我為了制衡才貼文，貼文內容均屬真實
    云云。
二、經查：
　㈠被告確於前揭時、地，以手機連結網際網路，在個人臉書網
    頁上，發表上開貼文內容，並在貼文下方張貼甲○○臉書大頭
    照及個人簡介之截圖乙節，業據被告坦認不諱（原審卷第32
    5-326頁），核與證人即告訴人甲○○於警詢、偵查時（警卷
    第6-7頁、臺灣嘉義地方檢察署109年度交查字第976號卷《下
    稱偵卷》第10頁)證述之情節相符，且有被告與甲○○之房屋租
    賃契約書影本1份（警卷第16-19頁）、被告之臉書貼文截圖
    18張（警卷第24-29頁）、被告與甲○○之臉書貼文、對話訊
    息截圖4張（偵卷第13頁）附卷可稽。是此部分事實，堪信
    為真實。
　㈡所謂「侮辱」係以使人難堪為目的，直接以言語、文字、圖
    畫或動作，表示不屑、輕蔑或攻擊之意思，足以貶損個人在
    社會上所保持之人格評價及聲譽而言。並「侮辱」係未指定
    具體事實，而僅為抽象謾罵，此抽象謾罵之內容足使聽聞之
    不特定公眾產生貶損被害人在社會上保持之人格尊嚴及地位
    之程度。「誹謗」則係對具體之事實有所指摘，而損及他人
    名譽，亦即指謫或傳述於公眾之內容須為足以毀損他人名譽
    之具體事實。觀之被告所張貼之臉書貼文，其中「全鄰唾棄
    的惡霸，搶盜，無賴，連他的前妻都逃之夭夭…的渣類」、
    「澳客」、「澳房客」之內容，足使閱覽文字之人產生對告
    訴人之人格貶抑感，使告訴人感到難堪與屈辱，而影響告訴
    人之名譽及社會地位評價，係屬侮辱言詞。另「長達一年多
    的精神迫害」、「我鄰居們都說你跟馬先生一夥麻/強盜」
    、「每到要繳房租費時，就很靠北…耍賴/耍流氓…！」，則
    係以具體事實指摘被告，其用語客觀上足使一般人對告訴人
    名譽產生負面評價，致告訴人之人格評價因而生貶損之危險
    ，核屬刑法第310條之誹謗性內容。據此，被告前揭臉書貼
    文內容，已達於公然侮辱、誹謗他人名譽之程度，自與公然
    侮辱、誹謗罪之構成要件相符。
　㈢被告雖以前揭情詞置辯，惟查：
　⒈觀之被告上開臉書貼文所張貼之相片，雖以衣物遮蔽鼻子以
    下之臉部，僅露出眼睛以上部位，然被告於相片下方另附記
    ：「這人常換異名」、「張○○」等文字，並附有告訴人臉書
    之截圖，而被告臉書所寫之「張○○」，其中「○」字固與告
    訴人「甲○○」之「○」略有出入，但二字讀音相同，字形相
    近，再對照被告所貼之告訴人相片及臉書截圖，已可理解、
    得知被告所指之人為告訴人。從而，被告辯稱：臉書貼文並
    未透露甲○○之身分資料云云，自難憑採。
　⒉按公然侮辱之「公然」，乃不特定人或多數人得以共聞共見
    之狀態，所謂多數人，係包括特定之多數人在內。誹謗罪所
    稱「散布於眾」，係指散播傳布於不特定人或多數人，使大
    眾得以知悉其內容而言，而所稱「多數人」，係包括特定之
    多數人在內，至其人數應視立法意旨及實際情形已否達於公
    然、散布於眾之程度而定。經查，檢視被告上開臉書貼文所
    示，其上有21次分享，7則留言，若以一般觀覽臉書貼文者
    實際上非每人均有分享、留言之回應，可見實際上觀看者人
    數必然高於分享、留言人數，且被告之臉書貼文既經分享後
    ，使接觸、觀看之人更形擴大。依上可知，被告所貼之臉書
    貼文，足使不特定人或多數人閱覽，已合於公然及散布於眾
    之要件。從而，被告辯稱：臉書朋友才20、30個人，與告訴
    人無共同朋友，並未公布於眾云云，應屬無據。
　⒊按刑法第310條第3項明定：對於所誹謗之事，能證明其為真
    實者，不罰。但涉於私德而與公共利益無關者，不在此限。
    而前揭條文所定「對於所誹謗之事，能證明其為真實者」，
    非指摘或傳述誹謗事項之行為人，必須自行證明其言論內容
    確屬真實，始能免於刑責，行為人雖不能證明言論內容為真
    實，但依其所提證據資料，認為行為人有相當理由確信其為
    真實者，即不能以誹謗罪之刑責相繩（大法官釋字第509號
    解釋參照）。準此，行為人須提出相當證據資料以供查證，
    且該等證據資料足以證明行為人有相當理由確信誹謗內容為
    真實，始能享有免責不罰之結果。然言論內容縱屬真實，如
    純屬個人私德而與公共利益無關，依刑法第310條第3項但書
    規定，仍無法解免於誹謗罪責之成立。所謂公共利益，乃指
    有關社會大眾之利益，至於所謂私德，則指個人私生活領域
    範圍內，與人品、道德、修養等相關之價值評斷事項而言。
    是否僅涉及私德與公益無關，應就告訴人之職業、身分或社
    會地位，依一般健全之社會觀念，就社會共同生活規範，客
    觀觀察是否有足以造成不利益於大眾之損害定之。查被告所
    貼文內容，僅涉及其與告訴人間之租屋糾紛，核屬私領域之
    品行、操守事項，而告訴人為一般平民百姓，非從事公共事
    務，亦非公眾人物，故被告於臉書貼文文字所指，顯係涉私
    德而與公共利益無關。揆諸前開說明，自無刑法第310條第3
    項前段免責不罰規定適用之餘地。從而，被告辯稱：因甲○○
    動輒於臉書社團、大樓張貼不實文章，為制衡才貼文，所貼
    之貼文內容均係真實云云，亦屬無據。
　⒋另被告雖辯稱：告訴人涉及詐騙集團云云。惟本件被告係因
    租屋糾紛而張貼上開臉書貼文，該臉書貼文本與告訴人是否
    涉犯詐欺行為無涉。又被告就告訴人所涉詐欺集團一情，坦
    承是聽聞他人所說，未對告訴人所涉詐欺集團行為提告等語
    (原審卷第327頁)，亦可見被告就所謂告訴人涉及詐欺集團
    一事，並無證據可資為證，難認所述為真實。據此，不論告
    訴人有無參與詐欺集團，均難使被告所為上開不當臉書貼文
    之行為合理化。
　⒌再者，被告上訴雖主張：告訴人甲○○（金○）於108年5月4日
    起，即在臉書，散布有關對被告不利之言論。於109年4月10
    日22時51分許，在臉書的爆廢公社，發表妨害被告名譽的言
    論，此舉確實有涉嫌公然侮辱與誹謗，足以構成加重誹謗罪
    ，且依被告所提供之證據，均能證明告訴人有造成被告名譽
    損害之事實。復告訴人有騷擾鄰居，選在半夜時分，曾拖瓦
    斯桶，多次暴打同居人及5歲以下孩童哭鬧很久等情形，且
    於租賃期間，告訴人常常呼朋引伴，喧鬧不休，隔壁鄰居亦
    有反應看到多位黑衣人。又告訴人涉嫌公然妨害名譽、誣告
    、詐欺，至澳洲出差當詐欺集團之洗錢車手、恐嚇等事實。
    其中告訴人背後所屬之詐騙集團，甚至叫撞車手撞被告，對
    被告造成嚴重的精神耗損、傷害，並因恐懼，而造成嚴重的
    營業損失。另有「劉基江」在我手機植入有毒軟體，此會利
    用權限知道我所有帳戶、攫取財務等，且我要來開庭前，看
    見「劉基江」戴鴨舌帽看著我云云。然被告所主張告訴人或
    「劉基江」或其他人另涉嫌犯罪部分，與本案被告是否涉犯
    加重誹謗等罪，並無直接關係，故被告如認告訴人或「劉基
    江」或其他人有上開犯罪情事，應另行向有關機關提出告訴
    或主張權利，附此敘明。
三、被告於臉書之貼文，含有貶低告訴人人格價值之意，依社會
    一般通念判斷，該等文字均足以使告訴人社會評價等造成負
    面貶抑，使告訴人之名譽遭受損害。又被告以臉書公開方式
    發表貼文，除被告之友人外，不特定人或多數人均得以瀏覽
    一情，此為公眾周知之事實，被告為智識正常之成年人，對
    上情應知之甚詳，被告僅因與告訴人之租屋糾紛，在不特定
    人或多數人皆可閱覽之臉書上，張貼上開臉書貼文，堪認其
    主觀上具有公然散布於眾而損害告訴人名譽之公然侮辱、誹
    謗故意。
四、綜上所述，本案事證明確，被告上開加重誹謗等犯行，已堪
    認定，應依法論科。
參、核被告所為，係犯刑法第309條第1項之公然侮辱罪及同法第
    310條第2項之散布文字誹謗罪。被告以一行為同時觸犯上開
    2項罪名，為想像競合犯，應依刑法第55條規定從一重論以
    散布文字誹謗罪。
肆、原審以被告前揭加重誹謗等犯行，罪證明確，因而適用刑法
    第309條第1項、第310條第2項、第55條、第41條第1項前段
    ，刑法施行法第1條之1第1項之規定，並審酌被告因與告訴
    人間之租屋糾紛，不思克制情緒及理性處事，在臉書以公開
    方式發表公然侮辱及誹謗他人文章，缺乏尊重他人人格及名
    譽之法治觀念，實應非難。兼衡被告動機係因租屋糾紛而起
    ，其貼文係張貼於個人之臉書上，次數僅1次，其對告訴人
    造成之負面評價自遠不如張貼於動輒數萬會員之臉書社團。
    暨被告之素行，自陳之教育程度、家庭經濟生活狀況等一切
    情狀，量處被告拘役十五日，並諭知易科罰金之折算標準。
    本院審核原審認事用法俱無不合，並原審判決已詳細記載其
    審酌科刑之一切情狀之理由，既未逾越法定刑度，又未濫用
    自由裁量之權限，核無不當或違法之情形，故本院認原審所
    量處之刑，亦屬允當。檢察官上訴意旨以被告毫無悔意，犯
    後態度不佳，原審僅判處拘役15日，量刑顯然過輕，指摘原
    判決不當，為無理由；被告上訴意旨猶執前詞否認犯罪，指
    摘原判決不當，亦無理由，均應予駁回。
據上論斷，應依刑事訴訟法第368條，判決如主文。
本案經檢察官江炳勳提起公訴，檢察官徐鈺婷提起上訴，檢察官
劉榮堂到庭執行職務。
中　　華　　民　　國　　111 　年　　3 　　月　　31　　日
                  刑事第三庭    審判長法　官  陳連發
                                      法　官  何秀燕
                                      法　官  洪榮家
以上正本證明與原本無異。
不得上訴。
　　　　　　　　　　　　　　　　　　　書記官  謝麗首　
中　　華　　民　　國　　111 　年　　3 　　月　　31　　日
附錄本案論罪科刑法條全文
中華民國刑法第309條
公然侮辱人者，處拘役或9千元以下罰金。
以強暴犯前項之罪者，處1年以下有期徒刑、拘役或1萬5千元以
下罰金。
中華民國刑法第310條
意圖散布於眾，而指摘或傳述足以毀損他人名譽之事者，為誹謗
罪，處1年以下有期徒刑、拘役或1萬5千元以下罰金。
散布文字、圖畫犯前項之罪者，處2年以下有期徒刑、拘役或3萬
元以下罰金。
對於所誹謗之事，能證明其為真實者，不罰。但涉於私德而與公
共利益無關者，不在此限。